【裁判字號】    87,重訴,426
【裁判日期】    890925
【裁判案由】    塗銷登記
【裁判全文】
臺灣臺中地方法院民事判決  八十七年重訴字第四二六號
    原      告  台中市第十一信用合作社
    法定代理人  蔡鈴蘭
    訴訟代理人  甲  ○
                林志忠  律師
    被      告  丁○○
                丙○○
    右二人共同
    訴訟代理人  王文聖  律師            住台中市○○街36號3之1F
右當事人間請求塗銷登記事件，本院判決如左：
    主    文
原告之訴駁回。
訴訟費用由原告負擔。
    事    實
甲、原告方面：
  一、聲明：被告丁○○所有坐落台中市○區○○○段一二六之八地號土地及其上建號六五
      五四號，門牌號碼台中市○區○○路一八八號之建物於民國八十七年五月二十九日移
      轉予被告丙○○所有之登記應予塗銷並回復原狀。
  二、陳述：按不動產實施查封後，債務人就查封物所為移轉、設定負擔或其他有礙執行效
      果之行為，對於債權人不生效力，強制執行法第一百十三條及第五十一條第二項定有
      明文，而不動產物權之移轉，在法院實施查封前，雖已聲請登記，但尚未完成，至查
      封後始登記完成者，尚不得據以對抗債權人，最高法院著有六十八年度台上字第三０
      七九號判例可資參照。原告與被告丁○○間八十七年度執字第八三七九號給付票款強
      制執行事件，經鈞院於八十七年五月二十二日以八十七年執六字第八三七九號函請台
      中市地政事務所就被告丁○○所有坐落台中市○區○○○段一二六之八地號土地及其
      上建號六五五四號，門牌號碼台中市○區○○路一八八號之建物為查封登記，並由本
      社人員於同年月二十九日引導鈞院執行處執六股書記官前往現場查封上開標的物。詎
      被告丁○○竟於同日將上開標的物之所有權移轉予被告丙○○。依前開說明，原告即
      得請求被告塗銷登記。況被告丁○○、丙○○係兄弟，其等間之買賣純係為逃避強制
      執行，乃通謀虛偽之行為，依民法第八十七條之規定應屬無效，爰請求塗銷登記。
  三、證據：提出本院八十七年執六字第八三七九號囑託查封登記函影本、查封筆錄影本及
      土地建物登記謄本各乙份為證。並聲請查詢八十七年執六字第八三七九號執行案件之
      囑託查封登記函，係於何日何時發文予台中市中山地政事務所。
      及向台中市中山地政事務所函詢上開囑託查封登記函係於何時收受送達；向台灣銀行
      台中分行查詢該行票號ＢＥ0000000號，發票日八十七年六月二日，票面金額
      三百萬元之支票之領取人為何人；向世華聯合商業銀行西台中分行函詢被告丙○○帳
      號00000000000號帳戶，於八十七年六月二日跨行匯款存入新台幣三百萬
      元，係由何一金融行庫何人之帳戶匯入，及向台中市稅捐稽徵處函查系爭所有權移轉
      之增值稅係何時繳納。
乙、被告方面：
  一、聲明：原告之訴駁回。
  二、陳述：
  （一）按土地登記規則第七條第一項、第二項規定：「土地權利經登記機關依本規則登記
        於登記簿，並校對完竣、加蓋登簿及核對人員名章後，為登記完畢。
        」；「土地登記以電子處理者，經依系統規範登錄、校對並異動地籍主檔完竣後，
        為登記完畢。」是土地權利登記完畢與否之判斷當以是否校對完竣為準，與結案時
        間無涉。查系爭不動產係於八十七年五月二十九日上午十時十六分二十七秒登錄、
        十時二十八分二十二秒校對完畢，並於當日下午三時三十三分四十二秒結案。依前
        開規定，系爭不動產於當日上午十時二十八分二十二秒經地政事務所人員校對完畢
        時，即屬移轉登記完畢，則係爭房地之查封係既於同日下午三時開始至三時十五分
        完畢，其時系爭不動產已完成移轉登記，自無強制執行法第一百十三條、第五十一
        條第二項規定之情事。
  （二）被告二人所為系爭不動產買賣，係循一般買賣慣例而為，且被告丙○○亦有支付買
        賣價金予丁○○，其中八百萬元係直接撥入被告丁○○之帳戶中，另外再開立以台
        灣銀行台中分行分行為發票人，票號ＢＥ0000000號，發票日八十七年六月
        二日，票面金額三百萬元之支票予被告丁○○，是被告否認本件買賣及移轉之行為
        係基於通謀虛偽之意思而為。
  三、證據：提出買賣契約書、活期存款存摺、支票、土地增值稅繳款書影本各一份為證。
丙、本院依職權調取本院八十七年度執六字第八三七九號強制執行卷宗。
    理    由
一、按當事人喪失訴訟能力或法定代理人死亡或其代理權消滅者，訴訟程序在有法定代理人
    或取得訴訟能力之本人承受其訴訟以前當然停止；又承受訴訟人，於得為承受時應即為
    承受之聲明，民事訴訟法第一百七十條、第一百七十五條分別定有明文。本件原告之法
    定代理人已由乙○○變更為蔡鈴蘭，業經被告提出有合作社變更登記證影本乙份為證，
    並經聲明承受訴訟，應予准許，合先敘明。
二、原告主張其與被告丁○○間八十七年度執字第八三七九號給付票款強制執行事件，聲請
    本院就被告丁○○所有坐落台中市○區○○○段一二六之八地號土地及其上建號六五五
    四號，門牌號碼台中市○區○○路一八八號之建物為強制執行，經本院於八十七年五月
    二十七日以八十七年執六字第八三七九號函請台中市地政事務所為查封登記，並於同年
    月二十九日前往現場查封上開標的物，詎被告丁○○於查封當日將上開標的物之所有權
    移轉予被告丙○○，被告丁○○於實施查封後，就查封物所為移轉之行為，依強制執行
    法第一百十三條、第五十一條第二項之規定，對原告不生效力，且被告丁○○與丙○○
    係基於通謀虛偽意思表示所為買賣，依民法第八十七條規定為無效，為此請求塗銷系爭
    土地、建物之移轉登記等語。
三、被告則以：系爭不動產係於八十七年五月二十九日上午十時二十八分二十二秒校對完畢
    ，即移轉登記完畢，較諸查封完畢時間同日下午三時十五分為早，自無強制執行法第一
    百十三條、第五十一條第二項規定不生效力之情形，又被告所為之系爭不動產買賣，係
    循一般買賣慣例而為，被告丙○○亦有支付買賣價金予丁○○，並非基於通謀虛偽之意
    思而為等語資為抗辯。
四、按不動產實施查封後，債務人就查封物所為移轉、設定負擔或其他有礙執行效果之行為
    ，對於債權人不生效力；而已登記之不動產，執行法院並應先通知登記機關為查封登記
    ，其通知於第一項執行行為實施前到達登記機關時，亦發生查封之效力，強制執行法第
    一百十三、第五十一條第二項及第七十六條第三項固分別定有明文。次按土地權利經登
    記機關依本規則登記於登記簿，並校對完竣、加蓋登簿及核對人員名章後，為登記完畢
    ；土地登記以電子處理者，經依系統規範登錄、校對並異動地籍主檔完竣後，為登記完
    畢，土地登記規則第七條第一項、第二項亦有明文。
五、查系爭不動產移轉登記係以電子處理，於八十七年五月二十九日上午十時二十八分二十
    二秒校對完畢，此校對完畢之時間即為異動地籍主檔完竣時間，此有台中市中山地政事
    務所案件辦理情形查詢表、內政部台（八九）內中地字第八九０九一二三號函附卷可憑
    ，則依前開說明，系爭不動產於當日上午十時二十八分二十二秒經地政事務所人員校對
    並異動地籍主檔完竣，即屬移轉登記完畢。次查系爭房地實施查封係於八十七年五月二
    十九日下午三時十分開始，至三時十五分結束，而本院八十七年執六字第八三七九號囑
    託查封登記函則於八十七年六月一日始送達於台中市中山地政事務所，分別有查封筆錄
    及送達證書附於本院八十七年度執六字第八三七九號強制執行卷可參，並經本院調卷查
    明屬實。被告移轉登記完畢之時間既在本院實施查封及查封登記通知到達地政機關之前
    ，依上開說明，其移轉自屬有效。
六、復按當事人主張有利於己之事實者，就其事實負有舉證之責任，民事訴訟法第二百七十
    七條定有明文。原告另主張被告間之不動產買賣及移轉所有權係基於通謀虛偽之意思所
    為，為被告所否認，原告自應就上開事實負舉證責任。經查，被告丁○○與丙○○於八
    十七年五月八日就系爭不動產買賣訂立契約，約定買賣價金為一千二百萬元，付款方法
    為貸款七百九十萬元之本金及利息由承買人負責，並付清尾款四百一十萬元，增值稅由
    尾款中扣除，買受人被告丙○○並於八十七年六月二日交付金額三百萬元、票號ＢＥ0
    000000、付款人台灣銀行、發票人世華聯合商業銀行之支票乙張予被告丁○○等
    情，有買賣契約在卷可稽。上開支票票款三百萬元係自買受人被告丙○○設於世華聯合
    商業銀行西台中分行帳號00000000000號帳戶所支出，業由被告丁○○所領
    取，有活期存款存摺、台灣銀行台中分行（八七）銀中營字第七四二九號函在卷可稽；
    又被告丙○○於八十七年六月二日所支出之三百萬元係同日訴外人黃世方自第七商業銀
    行大墩分行所匯入，並非被告丁○○所為，亦有世華聯合商業銀行（八九）世銀西台中
    字第一０三號函足稽。是則被告間就買賣價金之交付並無虛偽之處。再查，系爭買賣契
    約於八十七年五月八日訂立，系爭不動產增值稅一百一十萬二千零七十六元亦係當日繳
    納，有台中市稅捐稽徵處土地增值稅繳納書影本足證，核其繳納之時間、金額與買賣契
    約約定之時間、尾款，均無不合。原告主張被告間就系爭不動產之買賣為通謀虛偽意思
    表示，惟就此事實未能盡其舉證之責，所為主張即無可採。
七、從而，原告依據強制執行法第一百十三條、第五十一條第二項及民法第八十七條等規定
    ，訴請被告塗銷系爭不動產之移轉登記，回復原狀，為無理由，應予駁回。
八、本件事證已臻明確，兩造其餘攻擊防禦方法及立證，核於本判決結果無影響，爰不逐一
    論述，附此敘明。
九、據上論結，本件原告之訴為無理由，依民事訴訟法第七十八條，判決如主文。
中        華        民        國   八十九   年      九       月    二十五     日
                                        臺灣臺中地方法院民事第一庭
~B法      官  吳蕙玟
右為正本，係照原本作成。
如不服本判決，應於判決送達後二十日內，向本院提出上訴狀。
中        華        民        國   八十九   年      九       月    二十七     日
~B法院書記官


司法院資訊處製作；財團法人民間司法改革基金會備份。
